臺灣高雄地方法院刑事判決　　　　　　　94年度易字第1175號
公　訴　人　臺灣高雄地方法院檢察署檢察官
被　　　告　甲○○
上列被告因妨害兵役案件，經檢察官聲請以簡易判決處刑（93年
度偵字第22402號），本院依通常程序審理判決如下：
    主  文
甲○○無罪。
    理  由
一、聲請簡易判決處刑意旨略以：被告甲○○明知其為輔助軍事
    勤務隊忠義9414號之點閱召集應召員，原住高雄市三民區○
    ○○路614 號12樓之3 ，於民國93年7 月8 日遷出上開處所
    ，無故不依規定申報，致使高雄市後備司令部所發指定應於
    93 年7月28日前往高雄市○○區○○路1 號莊強營區報到之
    點閱召集令無法送達，因認被告涉犯妨害兵役治罪條例第10
    條第3 項、第1 項第3 款之罪嫌，應依同條例第6 條第2 項
    規定科刑。
二、按犯罪事實應依證據認定之，無證據不得認定犯罪事實；又
    不能證明被告犯罪者，應諭知無罪之判決，刑事訴訟法第15
    4 條第2 項、第301 第1 項分別定有明文。次按刑事訴訟法
    上所謂認定犯罪事實之證據，係指足以認定被告確有犯罪行
    為之積極證據而言，如未能發現相當證據或證據不足以證明
    ，自不能以推測或擬制之方法，為裁判基礎（最高法院29年
    上字第3105號及40年台上字第86號判例參照）；且認定犯罪
    事實所憑之證據，雖不以直接證據為限，間接證據亦包括在
    內，然無論直接證據或間接證據，其為訴訟上之證明，須於
    通常一般之人均不致有所懷疑，而得確信其為真實之程度者
    ，始得據為有罪之認定，倘其證明尚未達此一程度，而有合
    理之懷疑存在而無從使事實審法院得有罪之確信時，即應由
    法院為諭知被告無罪之判決（最高法院76年台上字第4986號
    判例參照）。而妨害兵役治罪條例第10條第1 項第3 款之「
    居住處所遷移，無故不依規定申報者」，係以「意圖避免召
    集處理」為其主觀構成要件；即該罪屬刑事法上之目的犯，
    倘行為人並無避免召集處理之意圖，即不得遽以該罪相繩（
    最高法院92年度台非字第404 號判決參照）。
三、本件公訴人認被告涉有前開犯行，無非係以高雄市後備司令
    部所發之點閱召集令、點閱召集令受領回執、高雄市後備司
    令部列管後備軍人行方不明遷出未報移送法辦年籍表各1 紙
    為其論罪依據。訊據被告甲○○堅決否認有何妨害兵役之犯
    行，辯稱：戶籍地是伊前妻的住處，因伊與前妻離婚所以就
    搬走沒有住在該處，後來都是暫住的處所，所以沒有辦法遷
    戶口，並沒有要逃避召集，而且伊已經退伍了，沒有必要再
    逃避這1、2 天的召集等語。
四、經查：
  (一)按刑法之故意，係指認識犯罪之構成事實，且進而決定為其
    行為之意思；其中決定為其行為之意思，皆有一定之遠因，
    即「動機」，通常動機與犯罪之成立無關，或以之為科刑時
    應予審酌之事項、或為減刑之要件、或為加重之要件，然於
    特殊之犯罪，若以之為主觀不法構成要件之構成要素者，如
    刑法分則中規定以「意圖」為成立要件之罪，法律既明定為
    犯罪構成要件，則動機已成犯罪內容之一部分，不得再視為
    一般之動機，故目的犯（意圖犯）在主觀上除須具備故意之
    構成要件外，尚須具備法定之不法意圖，否則其犯罪即無以
    成立（最高法院93年台上字第4798號判決參照）。次按後備
    軍人「意圖避免召集處理」，而有居住處所遷移，無故不依
    規定申報者，處1 年以下有期徒刑，拘役或科新台幣9 萬元
    以下罰金，妨害兵役治罪條例第10條第1 項第3 款定有明文
    ；又後備軍人犯第1 項之罪，致使召集令無法送達者，以避
    免召集論，分別依第5 條或第6 條科刑，同條第3 項亦定有
    明文；依前開法條規定，本條例第3 項規定「以避免召集論
    」須以犯第1 項之罪為前提，亦即仍須具備「意圖避免召集
    處理」之主觀要件，始有適用之餘地，並非後備軍人一有居
    住處所遷移，無故不依規定申報，而有致召集令無法送達之
    結果即「以避免召集論」。蓋妨害兵役治罪條例第6 條第1
    項係以「意圖避免教育召集」為構成要件，其「意圖」乃避
    免教育召集之特定意圖，同條例第10條第1 項意圖則係避免
    任何一種或數種召集均屬之，故行為人若未依規定申報遷移
    之新住處，而係出於避免任何召集或某一教育召集以外之召
    集，致教育召集令無法送達，依第10條第3 項即可以意圖避
    免（教育）召集論，而依同條例第6 條第1 項科刑，而無庸
    另行證明第6 條第1 項之避免教育召集之特定意圖，此為第
    10條第3 項立法意旨及實益之所在。故第10條第3 項之「以
    意圖避免召集論；分別依第5 條或第6 條科刑」之「意圖」
    應係指第5 條、第6 條針對特定召集加以避免之意圖，與同
    條第1 項之「意圖」未限於針對何種召集之情形自有不同。
    故第10條第3 項之適用自應以犯同條第1 項之罪即有該第1
    項之避免召集的意圖為要件，二者間並無循環論斷之問題，
    要難以此條例第10條第3 項有「以意圖避免召集論」之用語
    ，即逕解為不以具備避免召集之主觀意圖為必要。
  (二)被告遷移住處未加申報之客觀事實固經被告於本院審理時坦
    承在卷，且據證人即送達召集令之警員乙○○於本院審理時
    證述：總共去找甲○○2 次，都沒有遇到甲○○，該處是甲
    ○○岳母所住，第1 次去大樓管理員說不認識甲○○，第2
    次去遇到甲○○的岳母，他岳母表示甲○○沒有住在該處，
    也沒有辦法找到甲○○，之後有作甲○○太太的筆錄，他太
    太表示甲○○之前有住過該處，但離婚後就沒有住在一起等
    語明確（見本院易字卷第29頁、第30頁），並有高雄市後備
    司令部所發之點閱召集令、點閱召集令受領回執、高雄市後
    備司令部列管後備軍人行方不明遷出未報移送法辦年籍表各
    1 紙附卷可憑（此等證據被告及檢察官均同意作為證據，且
    其作成之情況未見有何不適當之情形，依刑事訴訟法第159
    條之5 第1 項規定，均認有證據能力），是此部分之事實固
    堪可認定。然被告是否出於避免召集處理之意圖，仍應有積
    極證據證明始得認定之。按後備軍人管理規則第7 條第2 款
    規定，後備軍人依前條所定管理事項，應有下列各項之義務
    ：戶籍遷出遷入或住址變更申報。被告固應知悉後備軍人負
    有上開義務，惟妨害兵役治罪條例第10條第1 項所謂「意圖
    避免召集處理」係指被告不申報遷移居住處所乃以避免召集
    處理為積極目的，亦即將此「意圖」明定為主觀犯罪構成要
    件，此與刑法上之犯罪故意乃單純指行為及結果故意者不同
    ，後備軍人未申報遷移之住所，原因及目的不勝枚舉，避債
    者、避仇者、至外地工作者、生性疏懶者均有可能，並非明
    知有此申報義務，而未依規定申報，即可逕認其係以避免召
    集為不申報之積極目的，尚難僅以其自行遷移住處未加以申
    報，即推認主觀上有避免召集處理之意圖。
  (三)又被告於本院調查時供稱：以前並沒有參加過召集等語（見
    本院簡緝字卷第3 頁背面），則被告退伍後，本件是第1 次
    接受點閱召集令，自難認其於93年7 月間有被徵召之預見，
    公訴意旨既未指出有何證據足證被告係出於避免召集之意圖
    ，則未申報遷移之住所者，原因及目的不勝枚舉，僅以客觀
    上未申報即推認有避免召集之意圖，自嫌無據，況本件點閱
    召集期間僅1 日，此有上開召集令可按，一般人非有特定因
    素，通常不致甘冒刑責，而以避免召集為目的，故意不將戶
    籍遷至實際居所地，故此情形出於輕忽、懶散或不諳法令者
    ，應係常態事實，而以避免召集為針對性目的之情形則屬少
    數之變態事實。「意圖」係主觀狀態，固依客觀外在情事，
    佐以生活經驗法則，論理法則為認定依據，然按諸社會實情
    ，民眾遷移住所多年未申報之情形非在少數，此觀諸每逢選
    舉有多人返鄉投票自明，且其中不分男女，如以客觀上於相
    當期間未具實遷移戶籍即認其中屬後備軍人者，均出於「避
    免召集」之意圖，其認定已悖於生活經驗及論理法則甚明。
    從而遷移住所未依規定申報之情形，其出於「避免召集」以
    外其他意圖者既所在多有，依刑事訴訟法第154 條第1 項：
    「被告未經審判證明有罪確定前，推定其無罪。」、第2 項
    ：「犯罪事實應依證據認定之，無證據不得認定犯罪事實。
    」及同法第161 條：「檢察官就被告犯罪事實，應負舉證責
    任，並指出證明之方法。」等規定，檢察官自應就為構成要
    件之「意圖避免召集」的主觀事實，負舉證責任，提出積極
    證據以為證明，尚不得以被告有遷移住所，未於相當時間申
    報之客觀事實，即逕推認其係出於避免召集之意圖。
  (四)綜上所述，公訴人認定被告上開犯嫌所憑之證據，既未達通
    常一般人均不致有所懷疑，而得以確信其為真實之程度；此
    外，復無其他積極證據足資證明被告有何違反妨害兵役治罪
    條例之犯行，揆諸前開說明，自不得遽為不利被告事實之認
    定，則被告避免召集之意圖既無法證明，自與上開妨害兵役
    治罪條例第10條第1 項之犯罪構成要件不合，既不能證明被
    告犯罪，自應為被告無罪判決之諭知。
據上論斷，應依刑事訴訟法第452條、第301條第1項，判決如主
文。
本案經檢察官陳永章到庭執行職務。
中　　華　　民　　國　　94　　年　　8 　　月　　25　　日
                  刑事第三庭審判長法　官    黃建榮
                                  法　官    陳威龍
                              　  法　官    陳玉聰
以上正本證明與原本無異。
如不服本判決，應於判決送達後10日內，向本院提出上訴狀。
中　　華　　民　　國　　94　　年　　8 　　月　　25　　日
                                  書記官    鄭淑臻
